臺灣橋頭地方法院民事判決
109年度訴字第1167號
原      告  蘇英男（SYED IMRAN ALI SHAH）


訴訟代理人  許惠珠律師
被      告  FADHIL HAMAD DHAHIR AL SHUWAILI （阿蘇華）

訴訟代理人  羅美玲  
上列當事人間請求返還不當得利等事件，本院於民國111年3月7
日言詞辯論終結，判決如下：
    主      文
原告之訴及假執行之聲請均駁回。
訴訟費用由原告負擔。
    事實及理由
壹、程序部分
    按法律行為發生債之關係者，其成立及效力，依當事人意思
    定其應適用之法律；當事人無明示之意思或其明示之意思依
    所定應適用之法律無效時，依關係最切之法律；法律行為所
    生之債務中有足為該法律行為之特徵者，負擔該債務之當事
    人行為時之住所地法，推定為關係最切之法律；關於由不當
    得利而生之債，依其利益之受領地法。但不當得利係因給付
    而發生者，依該給付所由發生之法律關係所應適用之法律，
    涉外民事法律適用法（下稱涉民法）第20條第1項、第2 項
    、第3項前段、第24條分別定有明文。本件被告為伊拉克國
    籍，具涉外因素，原告主張訴外人ADEL MAJEED HAMEEDALZY
    ARJEE （下稱沙凱）在臺灣時向原告購買二手機器，尚積欠
    美金115,000 元，兩造間有簽立協議書，被告承諾願將沙凱
    所積欠款項交付予原告，後沙凱已將積欠款項匯款至被告經
    營之公司帳戶，並委由被告將款項交付原告，因被告不願交
    付款項，依協議書、不當得利之法律關係，請求被告給付上
    開款項。因兩造簽立之協議書是在我國境內，沙凱與原告間
    之買賣亦在我國境內，沙凱並將款項匯款至我國之金融帳戶
    ，堪認我國法為本件關係最切之法律，本件準據法應為我國
    法。
貳、實體部分
一、原告主張：沙凱在臺灣時向原告購買二手機器，本應給付美
    金115,000 元（下稱系爭款項）予原告，後沙凱因故返回伊
    拉克，導致無法如期給付系爭貨款予原告，沙凱乃在伊拉克
    分別於民國103年3月3日、10日、22日各匯款美金25,000元
    、20,000元、70,000元至被告擔任負責人之ALI FADHILL國
    際貿易有限公司（下稱富及泰公司）之合作金庫商業銀行大
    社分行帳號0000000000000 號帳戶（下稱系爭帳戶）內，委
    請被告將系爭款項交付予原告。嗣於103 年4 月11日被告又
    與原告簽立協議書（下稱系爭協議書），承諾願將沙凱所積
    欠系爭款項交付予原告。然被告皆未依沙凱之委任及系爭協
    議書，將系爭款項給付予原告，並隱匿沙凱已將應給付予原
    告之系爭款項匯款予被告之事實。嗣後沙凱將匯款憑證傳予
    原告，原告再向被告請求系爭款項，被告竟拒絕之。沙凱匯
    款予被告之原因係為請求被告代為轉交系爭款項予原告，沙
    凱與被告間有委任關係，沙凱已將該債權轉讓予原告，並有
    簽立債權讓與契約書（下稱系爭讓與契約），現原告乃以起
    訴狀之送達為終止契約之意思表示，該委任契約應已終止，
    被告自沙凱處收受美金115,000 元，即屬無法律上之原因受
    有利益，原告得依不當得利規定，請求被告返還。又系爭協
    議書第2 點約定「本協議書顯示若沙凱未回到台灣，則被告
    將支付餘額給原告」，所指的支付餘額即為沙凱應給付予原
    告之系爭款項，亦即為沙凱所匯予被告之款項等語。為此，
    爰依系爭協議書、不當得利法律關係請求擇一為有利之判決
    等語，並聲明：（一）被告應給付美金115,000元予原告，
    及自起訴狀繕本送達翌日起至清償日止，按週年利率5 ％計
    算之利息。（二）願供擔保，請准宣告假執行。
二、被告則以：被告否認與沙凱間存有委任關係，應由原告就委
    任關係存在負舉證責任，系爭款項是匯款至被告經營之富及
    泰公司之銀行帳戶，並非被告私人帳戶，益證被告個人與沙
    凱並未存在委任關係，且被告所經營之富及泰公司於105年
    以前係經營二手大型建築機具出口販賣至中東杜拜一帶，沙
    凱多次向富及泰公司訂購機具，由富及泰公司出口託運至伊
    拉克，再由沙凱之弟弟「SALAM MAJAEED HAMEED」於當地負
    責簽收，系爭款項乃沙凱向富及泰公司購買機具之貨款，實
    非原告所稱之沙凱委任被告轉交原告之款項，此應由原告舉
    證證明系爭款項欠缺給付目的。此外，沙凱於101年即在臺
    灣設立「沙凱貿易有公司」，多年來在臺灣居住及經營事業
    ，具我國國籍，有開立銀行帳戶，倘沙凱必須給付原告款項
    ，大可將款項逕行匯至原告帳戶，而無須大費周章地透過被
    告或富及泰公司。而系爭協議書所載「沙凱與蘇英男有餘額
    /帳戶」、「沙凱必須在此期間回到台灣，並結清與蘇英男
    的所有帳戶餘額」，可知系爭協議書並未提及被告有代收受
    沙凱任何款項，或負有將該款項支付予原告之義務，系爭協
    議書仍無法證明被告與沙凱間就系爭款項存有委任關係。況
    依系爭協議書所載「協議書起始時間為2014年4月11日」、
    「協議書期限為5個月」等語，可知系爭協議書之效力僅至1
    03年9月11日止，系爭協議書早已逾期，原告無法據以向被
    告請求給付。退萬步言，縱使被告與沙凱間有委任關係，惟
    按民法第543條委任人非經受任人之同意，不得將處理委任
    事務之請求權，讓與第三人之規定，委任關係乃存在於被告
    與沙凱間，與原告無涉，不得由原告終止該委任關係。且被
    告亦否認系爭讓與契約形式上為真正，沙凱與原告就系爭債
    權讓與契約作成之時間證述不一，系爭債權讓與契約實為虛
    偽製作，用以誣陷被告積欠款項等語置辯，並聲明：（一）
    原告之訴及假執行之聲請均駁回。（二）如受不利判決，願
    供擔保，請准宣告免為假執行。
三、兩造經本院整理下列不爭執事項並協議簡化爭點，不爭執事
    項如下：
（一）兩造於103年間有簽立系爭協議書。
（二）沙凱在伊拉克分別於103年3月3日、103年3月10日、103年
      3月22日匯款美金25,000元、20,000元、70,000元至被告
      擔任負責人之富及泰公司之系爭帳戶內，並分別於103年3
      月6 日、103年3月11日、103年3月25日入賬，並有扣除銀
      行匯款手續費。
四、本件爭點為：原告主張依系爭協議書及不當得利請求被告給
    付美金115,000元，有無理由？
五、本院得心證之理由：
（一）按附終期之法律行為，於期限屆滿時，失其效力，民法第
      102條第2項定有明文。又民法所謂條件，係當事人以將來
      客觀上不確定事實之成就或不成就，決定法律行為效力之
      發生或消滅之一種附款。使法律行為效力發生或消滅，為
      附條件法律行為之本質，如以已發生權利之行使繫於條件
      之方法設定權利，則非附條件之法律行為。茍當事人非以
      法律行為效力之發生，而僅以其履行繫於不確定之事實者
      ，雖亦屬約款之一種，然此約款並非條件，應解釋為於其
      事實發生時，為權利行使期限之屆至（最高法院87年度台
      上字第129號判決意旨參照）。
（二）原告主張依系爭協議書，被告應給付美金115,000元等語
      ，為被告否認，並辯稱系爭協議書並未提及被告有代收受
      沙凱任何款項，或負有將該款項支付予原告之義務，系爭
      協議書仍無法證明被告與沙凱間就系爭款項存有委任關係
      。況依系爭協議書之期限僅至103年9月11日止，系爭協議
      書已失其效力等語。經查，系爭協議書第3、4、6點分別
      約定「本協議書期限為5個月。」、「本協議書起始時間
      為2014年4月11日」、「當沙凱抵達臺灣的當日，本協議
      將自動終止」等語，則系爭協議書係附有終期之契約，於
      期限屆滿時，失其效力，而依系爭協議書第3、4點之約定
      ，固應認系爭協議書於2014年9月11日即已期限屆滿，惟
      兩造又另約定第6點之內容，參照系爭協議書目的係被告
      為擔保沙凱仍有款項未給付原告所簽立，故解釋上系爭協
      議書應以沙凱抵達臺灣之時點，為系爭契約書期限之屆滿
      時點。次查，沙凱已於107年4月19日由高雄機場入境等情
      ，有入出境查詢結果附卷可參（見本院卷一第135至137頁
      ），則系爭協議書所載之期限已屆滿，系爭協議書即失其
      效力，原告主張依系爭協議書請求被告給付系爭款項，即
      屬無據，應予駁回。
（三）按不當得利依其類型可區分為「給付型之不當得利」與「
      非給付型不當得利」，前者係基於受損人之給付而發生之
      不當得利，後者乃由於給付以外之行為（受損人、受益人
      、第三人之行為）或法律規定或事件所成立之不當得利。
      在「給付型之不當得利」固應由主張不當得利返還請求權
      人（受損人），就不當得利成立要件中之「無法律上之原
      因」負舉證責任；惟在「非給付型之不當得利」中之「權
      益侵害之不當得利」，由於受益人之受益非由於受損人之
      給付行為而來，而係因受益人之侵害事實而受有利益，因
      此祇要受益人有侵害事實存在，該侵害行為即為「無法律
      上之原因」，受損人自不必再就不當得利之「無法律上之
      原因」負舉證責任，如受益人主張其有受益之「法律上之
      原因」，即應由其就此有利之事實負舉證責任。又「非給
      付型之不當得利」中之「權益侵害之不當得利」，凡因侵
      害取得本應歸屬於他人權益內容而受利益，致他人受損害
      ，欠缺正當性，亦即以侵害行為取得應歸屬他人權益內容
      之利益，而從法秩權益歸屬之價值判斷上不具保有利益之
      正當性者，即應構成「無法律上之原因」而成立不當得利
      （最高法院100年度台上字第899號判決意旨參照）。又民
      事訴訟如係由原告主張權利者，應先由原告負舉證之責，
      若原告先不能舉證，以證實自己主張之事實為真實，則被
      告就其抗辯之事實即令不能舉證，或其所舉證據尚有疵累
      ，亦應駁回原告之請求。
（四）原告主張系爭款項為沙凱向原告購買二手機器之貨款等語
      ，為被告否認，並辯稱系爭款項為沙凱向富及泰公司購買
      機具之貨款等語，則自應由原告就系爭款項為沙凱積欠原
      告之貨款，被告取得系爭款項無法律上之原因負舉證之責
      。經查：
    1.證人沙凱證述：100年在臺灣有開公司，103年離開臺灣，
      現在沒有在臺灣開公司。在臺灣開公司期間有金融帳戶。
      我把錢轉給被告，叫他把那筆錢轉給原告，可是被告並無
      轉給原告，被告否認有收到那筆錢。我向原告買貨，那筆
      錢就是貨物的錢。103年向原告購買農用機器，15萬美金
      。我來臺灣之前本來沒有公司，為了避稅，所以幫被告開
      公司，請被告用他的名義幫我買貨，所以要匯到被告公司
      帳戶。被告幫我買貨從102年到103年我離開臺灣，大約7
      個月。原告當時連個人帳戶都沒有，所以沒辦法轉錢給原
      告。系爭協議書我有看過，當時我在伊拉克，原告有寄給
      我。債權讓與契約書在伊拉克簽的，由原告寄給我簽名。
      貨款是11萬5千元等語（見本院卷一第157至165 頁），對
      照原告稱95年在臺灣就有金融帳戶，債權讓與契約書是去
      年（即109年）在我工廠倉庫那邊簽的等語（見本院卷一
      第169至173頁），則證人沙凱證述因原告無個人帳戶無法
      匯款及債權讓與契約是何時何地簽立等情，已有不符，又
      證人沙凱先是證述貨款為美金15萬元後又改稱美金11萬5
      千元，倘若系爭款項確係原告與沙凱間貨款，豈有款項金
      額數字之正確性證述前後不一之情，況沙凱至少於101年6
      月5 日即在臺灣設立沙凱貿易有限公司（變更名稱前為沙
      背但貿易有限公司），迄今仍在營業中，有經濟部商工登
      記公示資料查詢附卷可佐（見本院卷一第49頁），足見證
      人沙凱證述現在沒有在臺灣開公司等情，與事實不符，且
      證人沙凱既然自己有公司，自無透過被告公司交易以避稅
      之需求，其證述之真實性，已有疑義。
    2.再者，關於沙凱向原告購買機器，原告主張共支付約新臺
      幣（下同）365萬元乙節，原告固提出買賣合約書3份為證
      （見本院卷一第187至191頁），依證人羅吉榮之證述，原
      告購買金額為175萬元，尚欠2萬元未付等情（見本院卷二
      第57至61頁），並有買賣合約書、新港區漁會存摺交易明
      細附卷可參（見本院卷二第77至81頁），依證人李界永則
      證述買賣合約書沒其簽名，也沒有買賣，只有收到訂金5
      萬元等語（見本院卷二第63至65頁），則原告所提之買賣
      合約書除有金額與證人羅吉榮提出買賣合約書之金額不符
      外，亦經證人李界永否認為真正，則買賣合約書是否為真
      而可採信，實有疑義。原告另提出出口報單3份證明為證
      （見本院卷二第141至145頁），惟其中報關日期103年5月
      16日之出口報單貨物輸出人為富及泰公司，而此份出口報
      單為被告先前提出主張係被告與沙凱買賣之出口報單之一
      （見本院卷第一269至275頁），原告先對被告提出之出口
      報單之真實性否認後，又改以此份被告提出之出口報單主
      張係原告借用被告之富及泰公司名義出口，惟被告所否認
      ，且對照原告提出之另2份出口報單貨物輸出人均為沙凱
      貿易有限公司，則縱原告於當時並未設立公司，亦可經由
      沙凱貿易有限公司出口貨物，並無須借用被告之公司名義
      出口，足見原告所舉證據未能證明確實有交貨予沙凱，及
      購買機器共支付365萬元等情。
    3.證人廖文龍證述：原告打電話給沙凱，問說我的錢何時還
      給我，沙凱說他在高雄有一個朋友即被告，沙凱說要跟這
      個朋友拿錢，沙凱說把錢匯給被告，被告再把錢拿給原告
      。這個錢大約300萬，所以才會簽這份協議書。因為沙凱
      不在，原告要確認能收到錢，所以才會找被告簽這份協議
      書。我去簽協議書的時候，是已經打好我才簽名。協議書
      內容是原告與被告在之前已經講好且打好。協議書內容是
      沙凱要給原告錢，但沙凱銀行帳戶都在被告那邊，被告在
      收到沙凱的錢要再把錢給原告。在簽協議書時被告說還沒
      有收到錢，可是沙凱在電話中跟原告說銀行的錢已經匯給
      被告，所以要請原告找被告拿存摺及印章把錢匯回給原告
      （見本院卷一第211至215頁），證人廖文龍固有證述系爭
      協議書是沙凱要把錢匯給被告，被告再把錢拿給原告等情
      ，惟對於系爭協議書之內容磋商過程及細節並不知情，僅
      係到場簽名，且系爭款項係匯至系爭帳戶，證人廖文龍卻
      證述因為沙凱銀行帳戶在被告那邊，要請原告找被告拿存
      摺及印章把錢匯回給原告，倘沙凱要求被告轉交款項，何
      以需大費周章又再由被告將款項存入沙凱帳戶，再由沙凱
      帳戶匯給原告，證人廖文龍上開證述是否可信，亦有疑義
      。
    4.依系爭協議書第1點及第2點之文意（見審訴卷第25至27頁
      ），可知沙凱尚有積欠原告款項，被告同意為沙凱回到臺
      灣做擔保，若沙凱未回到臺灣，被告將支付積欠款項予原
      告，又依系爭協議書第4點之文意，可知系爭協議書是103
      年4月11日作成，對照系爭款項匯款時間分別於103年3 月
      3日、103年3月10日、103年3月22日，足見兩造簽立系爭
      協議書時，沙凱早已匯款至系爭帳戶，而證人沙凱表示有
      看過系爭協議書，證人廖文龍亦證述原告有打電話給沙凱
      等語（見本院卷一第161、211頁），足認原告與沙凱得以
      聯繫確認款項有無支付，則原告理應於系爭協議書簽立時
      即已知悉系爭款項已匯至系爭帳戶，倘若如原告所主張，
      則系爭協議書又何需由被告擔保沙凱一定要回臺灣與原告
      處理債務，應係直接約定由被告應給付沙凱匯款之金額即
      可，故從系爭協議書之整體文意觀之，系爭協議書未提及
      被告有代收沙凱款項，被告要將款項轉交原告等情，足見
      應係因沙凱離開臺灣，尚與原告有債務問題未處理，遂由
      被告擔保沙凱於一定期間回到臺灣與原告處理債務，被告
      此部分所辯，應屬可信。從系爭協議書實無法認定係因沙
      凱已匯款至系爭帳戶，沙凱請原告向被告領取系爭款項，
      故原告此部分主張，尚非可採。
    5.原告又主張簽立系爭協議書時，有錄音檔案可證明被告確
      有承諾會給付系爭款項等語，並提出錄音檔案為證，惟該
      錄音檔案經本院勘驗，未能辨識係兩造之對話，且對話內
      容亦未能證明被告有承諾會給付系爭款項等情，有勘驗筆
      錄附卷可參（見本院卷一第255 至267 頁），故原告此部
      分主張，為本院所不採。
　　6.沙凱於107年4月19日入境臺灣後，於108年12月24日以被
      告於103年間偽造存款憑條領取沙凱之銀行帳戶金額15萬
      元為由，提起告訴，經臺灣高雄地方檢察署檢察官以109
      年度偵字第15596、13105號為不起訴處分，有不起訴處分
      書（見本院卷一第51至55頁）及上開偵查卷宗附卷可參，
      則倘被告確有受沙凱委任應將系爭款項交付原告，而系爭
      款項數額非小，何以沙凱來臺灣後未追究此筆較大金額之
      系爭款項，而對被告僅就15萬元小額之款項提起告訴，且
      遲至109年沙凱始與原告簽立債權讓與契約書，實與常理
      不符。原告又自述伊拉克有金融管制，匯給國外帳戶必須
      要有相關交易憑證，才能將款項匯款至國外等語（見本院
      卷一第95頁），則沙凱將系爭款項匯款至系爭帳戶，應可
      認被告之富及泰公司與沙凱間確有買賣交易之事實。又依
      原告主張沙凱向原告購買之機器係經由沙凱貿易有限公司
      出口等情，有出口報單2份為證（見本院卷二第143至145
      頁），而沙凱貿易有限公司未曾停業或歇業，迄今仍在營
      業，沙凱在臺灣亦有金融帳戶，則沙凱以沙凱貿易有限公
      司之交易憑證匯款至其公司或個人帳戶，應非難事，沙凱
      實無必要繞道匯款至系爭帳戶，而產生無法掌握系爭款項
      之風險，是原告主張系爭款項為沙凱委任被告轉交等情，
      尚非可信。
　　7.從而，原告並未能證明系爭款項為沙凱向原告購買二手機
      器之貨款，即原告並未就被告取得系爭款項無法律上之原
      因負舉證之責，故原告主張依不當得利之法律關係，請求
      被告返還系爭款項，即屬無據，應予駁回。
六、綜上所述，原告主張依系爭協議書、不當得利之法律關係，
    請求被告給付美金115,000 元予原告，及自起訴狀繕本送達
    翌日起至清償日止，按週年利率5 ％計算之利息，為無理由
    ，應予駁回。又原告之訴既經駁回，其假執行之聲請已失其
    依據，應併予駁回。本件訴訟費用，依民事訴訟法第78條，
    由敗訴之原告負擔。
七、本件事證已臻明確，兩造所為其他主張、陳述並所提之證據
    ，經審酌後，認均與本件之結論無礙，爰不一一詳予論述，
    附此敘明。
八、據上論結，原告之訴為無理由，判決如主文。
中　　華　　民　　國　　111 　年　　4 　　月　　6 　　日
                  民事第三庭　法  官  王碩禧
以上正本係照原本作成。
如對本判決上訴，須於判決送達後20日內向本院提出上訴狀。如
委任律師提起上訴者，應一併繳納上訴審裁判費。
中　　華　　民　　國　　111 　年　　4 　　月　　7 　　日
　　　　　　　　　　　        書記官　陳韋伶